【裁判字號】    89,台上,6878
【裁判日期】    891116
【裁判案由】    偽造文書
【裁判全文】
最高法院刑事判決                              八十九年度台上字第六八七八號
    上  訴  人  甲○○
                        市○區.
                乙○○
右上訴人等因偽造文書案件，不服台灣高等法院台中分院中華民國八十九年八月九日
第二審更審判決（八十九年度上更(一)字第六○號，起訴案號：台灣台中地方法院檢察
署八十五年度偵字第三二三二、六五八一號），提起上訴，本院判決如左：
    主  文
原判決撤銷，發回台灣高等法院台中分院。
    理  由
本件原判決認定上訴人甲○○為圖謀不法之利益，以代客向銀行辦理申請信用卡，並
抽取信用額度一成之佣金為圖利之方式，為向銀行證明客戶之財力，乃先將部分客戶
提出之土地或建物所有權狀加以影印，再將影本上所有權人欄及住所欄之資料塗掉後
，復加以影印，以供無財力者證明財力之用，甲○○乃與其女友即上訴人乙○○基於
概括犯意之聯絡，而由乙○○於民國八十四年十一月間某日，在台中市○○路○段五
二九號三樓租住處，將土地及建物所有權狀各二張上空白之所有權人欄及住所欄，連
續填寫「朱天成」、「陳復祥」之姓名，及「台中市○區○○里○○鄰○○街十一號
」、「台中市北區中達里十二鄰中海二巷三二號」之住址，變造後影印共計六紙待用
，足生損害於所有權狀遭影印變造冒用之不詳姓名之真正所有權人及使地政機關（詳
如原判決附表一所示）發出之所有權狀失其正確性。甲○○又自行填寫如原判決附表
二所示之所有權狀上所有權人及住址，變造後亦影印待用，足生損害於所有權狀遭影
印變造冒用之不詳姓名之真正所有權人及使地政機關（詳如原判決附表二所示）發出
之所有權狀失其正確性。嗣於八十五年二月二日晚上十一時四十分許，為警查獲，並
扣得如原判決附表一、二所示之經變造所有權狀影本，及如原判決附表三所示之預備
供變造之空白所有權狀影本共七張等情。因而撤銷第一審關於甲○○變造公文書部分
及乙○○部分之判決，改判論處上訴人等共同連續變造公文書，足以生損害於公眾及
他人罪刑，固非無見。然查：(一)、有罪判決書之事實一欄，為適用法令之根據，凡於
適用法令有關之事項，必須詳為認定，明確記載，始足為適用法令之基礎。原判決事
實欄記載：「……甲○○、乙○○基於犯意之聯絡，而由乙○○於八十四年十一月間
某日，在上開租住處，基於概括之犯意，將各二張之土地及建物所有權狀上空白所有
權人欄及住所欄，連續填寫『朱天成』、『陳復祥』之名字，及『台中市○區○○里
○○鄰○○街十一號』、『台中市北區中達里十二鄰中海二巷三十二號』之住址，變
造後影印共計六紙待用，足生損害於所有權狀遭影印變造冒用之不詳姓名真正所有權
人及地政機關（詳如原判決附表一所示）發出之所有權狀失其正確性。」繼復記載：
「甲○○又自行填寫如附表二（指原判決附表二）所示之所有權人（指李榮瑞等人）
及住址，變造後亦影印待用，足以生損害於所有權狀遭影印變造冒用不詳姓名真正所
有權人及地政機關（詳如原判決附表二所示）發出之所有權狀失其正確性」云云（原
判決正本第二頁第九至十七行）。依上開之記載，原判決認定乙○○之犯罪行為，除
如原判決附表一所示之土地及建物所有權狀變造為朱天成或陳復祥名義外，是否尚包
括如原判決附表二所示之土地及建物所有權狀，經甲○○自行填寫，分別變造為李榮
瑞、張茱、卓冠佑、陳世杰、陳意林、莊瑞基名義部分﹖尚欠明確。苟包括在內，
則如原判決附表二所示之變造部分，原判決未說明乙○○如何與甲○○有犯意聯絡及
行為分擔，及其所憑之證據，已有未合；且原判決附表二所示之變造土地或建物所有
權狀影本，原判決主文僅在甲○○主刑後宣告沒收，未在乙○○主刑後為沒收之諭知
，亦有可議。苟乙○○之犯罪行為未包括原判決附表二所示之變造部分，惟檢察官係
起訴乙○○與甲○○共同偽造（原判決認為「變造」）朱天成、陳復祥、李榮瑞、張
茱、卓冠佑、陳世杰、陳意林、莊瑞基等八人名義之土地或建物所有權狀影本（起
訴書正本第一頁反面第一至四行），則乙○○被訴偽造李榮瑞、張茱、卓冠佑、陳
世杰、陳意林、莊瑞基之土地及建物所有權狀影本部分（即原判決附表二部分），其
是否構成犯罪，原判決未有述，難謂無已受請求之事項未予判決之違誤。(二)、依法
應於審判期日調查之證據而未予調查者，其判決當然為違背法令。刑事訴訟法第三百
七十九條第十款定有明文。卷附甲○○所有供犯罪預備之物空白土地所有權狀影本四
張（偵字第三二三二號卷第四十六至四十九頁），其上不獨所有權人及住址欄係空白
，土地標示、權利範圍、登記日期、原因日期及權狀字號等欄，亦均係空白。則原判
決附表一、二所示之土地所有權狀影本，其上土地標示、權利範圍、登記日期、原因
日期及權狀字號等欄內之文字，是否亦係上訴人等使用打字等方法而填製﹖如屬上訴
人等所填製，則原判決附表一、二所示之所有權狀影本之內容，既全部由上訴人等填
製，能否謂上訴人等僅係「變造」，而非檢察官起訴書所謂之「偽造」﹖又該兩附表
所示所有權狀影本內記載地號之土地或建號之建物，實際上有無該土地或建物﹖如有
則該土地或建物究竟係何人所有﹖有無發給所有權狀﹖上開所有權狀影本上之地政事
務所印文及主任簽名章印文是否係真正﹖均與上訴人等行為應成立何罪名有關，原審
未向該管地政事務所查明，遽行判決，自有未盡職權調查之能事。(三)、刑事訴訟法第
三百十條第二款規定：有罪判決書應記載對於被告有利之證據不採納之理由。乙○○
係工讀生，有其提出台中市明德女子高級中學附設家事商業職業進修補習學校成績通
知單等可稽（原審上更(一)字卷第一二五至一三○頁）。乙○○在偵審中雖承認在土地
或建物所有權狀空白影本上，填寫朱天成、陳復祥之姓名及其住址（即原判決附表一
所示部分），惟一再辯稱：不知該所有權狀影本作何用途，伊係於「下班時去他（指
甲○○）那裡，他說：我字較工整，叫我幫他寫。」「我認（該所有權狀空白）影印
本，沒有什麼用處。」所以才幫甲○○填寫等語（偵字第三二三二號卷第十六頁、第
六十五頁、原審法院上訴字卷第一宗第六十八頁）。甲○○亦供稱：變造所有權狀影
本，「要影印很多次才會成功。」「我沒有跟她（指乙○○）講（作何用途），她什
麼都不知道」（原審法院上訴字卷第一宗第八十五頁、上更(一)字卷第四十八頁）。乙
○○在甲○○提出之空白所有權狀影本填寫朱天成等姓名及住址後，於甲○○未再行
影印之前，該所有權狀影本，部分文字係影印，部分文字係用手寫，如此何能使一般
人信賴其內容與原本一致﹖亦難認其有原判決所謂之與原本相同效果，若乙○○確不
知甲○○擬再予影印後供客戶向銀行證明其有財力之用，如何能謂乙○○於填寫時即
有偽造公文書之故意﹖是上開甲○○之供述，在客觀上係有利於乙○○之證據，原判
決不予採納又未說明其理由，自有判決理由不備之違法。上訴人等上訴意旨，各自指
摘原判決不當，尚非全無理由，應認仍有撤銷發回更審之原因。又原判決不另諭知無
罪部分，基於審判不可分原則，應予一併發回。
據上論結，應依刑事訴訟法第三百九十七條、第四百零一條，判決如主文。
中      華      民      國    八十九    年     十一     月     十六     日
                              最高法院刑事第四庭
                                  審判長法官  董  明  霈
                                        法官  丁  錦  清
                                        法官  林  茂  雄
                                        法官  王  居  財
                                        法官  張  祺  祥
      右正本證明與原本無異
                                              書  記  官
中      華      民      國    八十九    年     十一     月    二十一    日


司法院資訊處製作；財團法人民間司法改革基金會備份。
